---
title: "Análisis de Indicadores Médicos y Activación de Paquetes en RStudio"
author: "Grupo 07 - INTEGRANTES"
format: html
editor: visual
---

# Grupo 07 - INTEGRANTES

-   PILAR DEL CARMEN BERNACHEA HILARIO
-   SUSAN ANGELICA RIVERA ALLCCA
-   SEBASTIAN JOAQUIN QUIROZ ROBLES
-   THIAGO ALDHAIR PETER INFANTE ROJAS
-   ELOISA MILAGRO ROJAS QUISPE

------------------------------------------------------------------------

## 1. Función para calcular el índice de masa corporal (IMC)

El índice de masa corporal (IMC) es una medida utilizada para evaluar el estado nutricional de una persona, considerando su peso y altura.

**Fórmula:**

IMC = Peso (kg) / (Altura (m))\^2

**Valores normales:** - IMC \< 18.5: Bajo peso - IMC 18.5 - 24.9: Peso normal - IMC 25 - 29.9: Sobrepeso - IMC ≥ 30: Obesidad

```{r}
calcular_imc <- function(peso, altura) {
  imc <- peso / (altura^2)
  return(imc)
}

# Ejemplo de uso
calcular_imc(70, 1.75)  # Calcula el IMC para una persona de 70 kg y 1.75 m
```

------------------------------------------------------------------------

## 2. Función para calcular la frecuencia cardiaca máxima (FCM)

La frecuencia cardiaca máxima (FCM) es el número máximo de latidos del corazón por minuto que una persona puede alcanzar de forma segura durante el ejercicio.

**Fórmula:**

FCM = 220 - Edad

**Valores normales:** - FCM varía según la edad de la persona.

```{r}
calcular_fcm <- function(edad) {
  fcm <- 220 - edad
  return(fcm)
}

# Ejemplo de uso
calcular_fcm(30)  # Calcula la FCM para una persona de 30 años
```

------------------------------------------------------------------------

## 3. Función para calcular la tasa de filtración glomerular (TFG)

La tasa de filtración glomerular (TFG) es un indicador clave de la función renal. Es utilizado para evaluar la eficacia de los riñones en la filtración de desechos de la sangre.

**Fórmula:**

TFG = ((140 - Edad) \* Peso) / (72 \* Creatinina en suero)

**Valores normales:** - TFG normal: \> 90 ml/min/1.73m² - TFG reducido: \< 60 ml/min/1.73m²

```{r}
calcular_tfg <- function(edad, peso, creatinina) {
  tfg <- ((140 - edad) * peso) / (72 * creatinina)
  return(tfg)
}

# Ejemplo de uso
calcular_tfg(30, 70, 1.0)  # Devuelve la TFG en ml/min/1.73m²
```

------------------------------------------------------------------------

## 4. Función para calcular la presión arterial sistólica y diastólica

La presión arterial es un indicador vital que mide la fuerza que ejerce la sangre sobre las paredes de las arterias. El cálculo adecuado ayuda a detectar hipertensión.

**Fórmula:**

Presión Arterial = Sistólica / Diastólica

**Valores normales:** - Sistólica \< 120 mmHg - Diastólica \< 80 mmHg

```{r}
calcular_presion_arterial <- function(sistolica, diastolica) {
  presion <- paste(sistolica, "/", diastolica)
  return(presion)
}

# Ejemplo de uso
calcular_presion_arterial(120, 80)  # Devuelve la presión arterial "120/80"
```

------------------------------------------------------------------------

## Activación de Paquetes y Carpetas Relevantes

### Descarga y Activación de 3 Paquetes Adicionales

Para poder realizar los cálculos mencionados anteriormente, es necesario instalar y activar algunos paquetes específicos en RStudio. Para esto, ejecutamos las siguientes líneas de código:

```{r}
install.packages("dplyr")  # Paquete para manipulación de datos
install.packages("ggplot2")  # Paquete para creación de gráficos
install.packages("tidyr")  # Paquete para manipulación de datos en formato largo
```

Una vez instalados, debemos cargarlos utilizando `library()` para que estén disponibles en el entorno de trabajo:

```{r}
library(dplyr)
library(ggplot2)
library(tidyr)
```

### Paquete 1: dplyr

Este paquete facilita la manipulación de datos mediante funciones sencillas para seleccionar, filtrar, y resumir datos. Es fundamental para realizar análisis estadísticos en RStudio.

### Paquete 2: ggplot2

Este paquete es utilizado para crear gráficos de alta calidad en RStudio. Permite crear gráficos estáticos como histogramas, diagramas de dispersión, y gráficos de líneas.

### Paquete 3: tidyr

Este paquete se enfoca en la manipulación y organización de datos en formatos largos y anchos. Es esencial para transformar datos de manera eficiente.

------------------------------------------------------------------------

## Carpetas Relevantes Usadas en el Archivo

-   **Carpeta `R/`**: Contiene los scripts de funciones personalizadas que realizan cálculos médicos y análisis estadísticos.
-   **Carpeta `data/`**: Incluye los conjuntos de datos de ejemplo utilizados en las funciones médicas.
-   **Carpeta `output/`**: Carpeta para guardar los resultados de los cálculos, gráficos generados y reportes finales.
-   **Carpeta `docs/`**: Contiene documentación relevante para los paquetes y funciones utilizadas.
